ACORDAO-COMPLETO-2509992

ACÓRDÃO 18181/2021 ATA 38/2021 - PRIMEIRA CÂMARA

VISTOS, relatados e discutidos estes autos que tratam, nesta fase processual, de agravo interposto pela empresa Green4t Soluções TI Ltda. contra despacho que indeferiu sua habilitação como interessada nestes autos, requerendo, alternativamente, seu ingresso na qualidade de amicus curiae.
ACORDAM os ministros do Tribunal de Contas da União, reunidos em sessão da 1ª Câmara, ante as razões expostas pelo relator, em:
9.1. conhecer do agravo interposto pela empresa Green4t Soluções TI Ltda. e negar-lhe provimento, indeferindo seu requerimento de ingresso nos autos, seja na qualidade de interessada, seja na qualidade de amicus curiae;
9.2. enviar cópia deste acórdão à Green4t Soluções TI Ltda. e à Base Aérea dos Afonsos, informando que o inteiro teor da presente deliberação, acompanhada do relatório e da proposta de deliberação que a fundamenta, estará disponível, no dia seguinte a sua oficialização, para a consulta no endereço www.tcu.gov.br/acordaos.

Agravo interposto contra despacho que indeferiu sua habilitação como interessada nestes autos, requerendo, alternativamente, seu ingresso na qualidade de amicus curiae.

Primeira Câmara

Base Aérea dos Afonsos.

3. Recorrente: Green4t Soluções TI Ltda. (03.698.620/0001-34).

13.1. Ministros presentes: Benjamin Zymler (na Presidência) e Jorge Oliveira.
13.2. Ministro-Substituto convocado: André Luís de Carvalho.
13.3. Ministro-Substituto presente: Weder de Oliveira (Relator).

ACORDAO-COMPLETO-2528567

Acórdão de Relação 1520/2022 - Primeira Câmara

Acórdão de Relação

WEDER DE OLIVEIRA

Ministro-Substituto Weder de Oliveira.

Examina-se agravo interposto pela empresa Green4t Soluções TI Ltda. contra despacho de minha lavra que, entre outras providências, indeferiu sua habilitação como interessada neste processo[footnoteRef:2], o qual requer seja conhecido e provido de forma a ser admitida como interessada nos autos ou, alternativamente, como amicus curiae[footnoteRef:3]. [2:  Peça 32.]  [3:  Peça 40.] 
Transcrevo, a seguir, suas razões recursais:
"I - DA TEMPESTIVIDADE E DO CABIMENTO DO AGRAVO
O recurso de agravo encontra abrigo no art. 289 do RI/TCU, que exige para o seu conhecimento: (i) a interposição contra despacho decisório do Presidente do Tribunal, de presidente de câmara ou do relator, desfavorável à parte, e (ii) que seja interposto dentro do prazo de 5 (cinco) dias.
A agravante tomou conhecimento do despacho agravado em 16/8/2021 (segunda-feira) , por consulta aos sistemas deste Tribunal, de modo que, aplicando-se as regras de contagem de prazo estabelecidas no art. 183 do RI/TCU, o prazo de 5 (cinco) dias para interposição do presente recurso teve início na terça-feira, dia 17/8/2021, e esgota-se no dia 23/8/2021 (segunda-feira) , sendo indene de dúvidas a tempestividade da presente insurgência recursal.
Assim, o agravo preenche os requisitos de admissibilidade aplicáveis à espécie, previstos no art. 289, caput, do RITCU.
II - DA HABILITAÇÃO DA AGRAVANTE COMO PARTE INTERESSADA NO PROCESSO
É cediço que a interposição, tanto do agravo quanto do pedido de reexame, deve observar o disposto no art. 282 do RI/TCU, segundo o qual 'Cabe ao interessado demonstrar, na peça recursal, em preliminar, o seu interesse em intervir no processo, nos termos do § 1º do art. 146, devendo a questão ser avaliada no juízo de admissibilidade.' Por sua vez, o art. 146, § 1º, do RI/TCU estabelece que:
'Art. 146. A habilitação de interessado em processo será efetivada mediante o deferimento, pelo relator, de pedido de ingresso formulado por escrito e devidamente fundamentado.
§ 1º O interessado deverá demonstrar em seu pedido, de forma clara e objetiva, razão legítima para intervir no processo.
§ 2º O relator indeferirá o pedido que não preencher os requisitos do parágrafo anterior.'
Ao protocolizar a representação que originou os presentes autos, a agravante submeteu a essa e. Corte de Contas a fundamentação e as provas necessárias para o livre convencimento motivado acerca da sua legitimidade para figurar como parte interessada nesse processo.
Além da matéria de fundo debatida na representação, houve na peça de ingresso a demonstração do legítimo interesse da agravada de figurar como parte interessada nesse feito, uma vez que, como titular de direitos ou interesses individuais, defendidos na representação, é evidente sua condição de parte interessada, nos termos do art. 9º, I, da Lei 9.784/1991, de aplicação subsidiária aos processos em curso nessa e. Corte de Contas, conforme a jurisprudência do Supremo Tribunal Federal.
A agravante não desconhece que o denunciante/representante não é automaticamente considerado como parte processual, nos termos da jurisprudência iterativa dessa e. Corte de Contas, razão por que deve, para obter esta condição, formular pedido de ingresso nos autos como interessada e comprovar razão legítima para intervir no processo.
Pois bem. A partir da entrada em vigor da Resolução TCU 78/1996, a qual acrescentou o § 3° ao art. 2° da Resolução TCU 36/1995, passou-se a atribuir expressamente a condição de interessado ao denunciante/representante, passando este a figurar como parte no processo.
O § 3° do art. 2° da Resolução TCU 36/1995 exteriorizou, também, os elementos necessários para caracterizar o denunciante/representante como interessado, quais sejam: a) razão legítima para intervir e b) possibilidade de lesão a direito subjetivo próprio.
No caso concreto, vê-se que ambos os requisitos estão presentes, uma vez que a agravante tem reconhecida atuação no fornecimento de ambientes de missão crítica e na prestação de serviços de manutenção preventiva e corretiva desses ambientes e, caso sejam anuladas ou afastadas as exigências indevidas e restritivas do edital do pregão eletrônico para registro de preços 9/2021, promovido pela Base Aérea dos Afonsos, ela poderá concorrer no novo certame a ser realizado sem as exigências indevidas e ilegais.
Nesse sentido, vale lembrar que a representante não participou da licitação que é objeto da presente representação apenas porque não atendia às condições de habilitação que são objeto de questionamento junto a este Tribunal, quais sejam, a certidão de cadastramento junto ao Corpo de Bombeiros do Estado do Rio de Janeiro como empresa instaladora e a exigência de registro de responsabilidade técnica de engenheiro de segurança do trabalho.
Ou seja, o provimento da ação conduzirá, necessariamente, à realização de novo certame sem as exigências indevidas, no qual a representante certamente participará. Essa possibilidade, por si só, já torna inquestionável seu interesse e legitimidade.
Há, portanto, razão legítima para intervir - irregularidade em certame que restringe competição - e há, também, lesão a direito próprio. A despeito disso, a Instrução de peça 29, cujos fundamentos foram adotados pela r. decisão agravada, simplesmente afirma que a parte não fez a demonstração dos elementos acima, sem qualquer consideração sobre o caso concreto.
Afirma a instrução, de forma imotivada, que a parte não demonstra, por exemplo, possibilidade de lesão a direito subjetivo próprio, mas ao mesmo tempo, contraditoriamente, reconhece a plausibilidade do direito pleiteado - cujo provimento levará à anulação do certame e à realização de um certame do qual a representante/agravante poderá participar.
Cabe destacar que a negativa do ingresso como parte foi justificada por argumentação genérica, sem qualquer motivação ou correlação com os fatos, e que poderia ser utilizada em qualquer processo, por mais distintas que fossem as situações consideradas.
Nesse sentido, há evidente nulidade da instrução e da r. decisão recorrida, eis que, a teor do art. 489, §1º e inciso III do CPC - de aplicação subsidiária ao processo administrativo - não se considera fundamentada qualquer decisão, seja ela interlocutória, sentença ou acórdão, que invocar motivos que se prestariam a justificar qualquer outra decisão.
De outra sorte, é mister ressaltar que o instituto do direito público subjetivo protege interesses individuais, na medida em que estes coincidam com o interesse público, exatamente como no caso em apreço, no qual, ao defender direito próprio, a Green4T também está lutando para resguardar o interesse público presente no princípio da universalidade de acesso às licitações públicas, que afeta não só a representante como outras empresas do setor.
Há, pois, no caso concreto, evidente interseção entre o interesse público e o interesse subjetivo próprio da agravante, uma vez que ambos reclamam a obrigatoriedade de observação dos preceitos legais que visam a proteger a ampla concorrência, para fins de seleção da proposta efetivamente mais vantajosa para a Administração.
É evidente, portanto, a condição de interessada da agravante, capaz de permitir seu ingresso como parte nesse processo e, por conseguinte, sua intervenção legítima, nos termos do art. 144, § 2º c/c 146, § 1º, do RI/TCU. 
III - DA HABILITAÇÃO NO PROCESSO NA CONDIÇÃO DE AMICUS CURIAE
Estabelece o art. 138 do Código de Processo Civil, que o julgador, considerando a relevância da matéria, a especificidade do tema objeto da demanda ou a repercussão social da controvérsia, poderá, de ofício ou a requerimento das partes ou do amigo da corte, solicitar ou admitir a intervenção no processo (a título meramente colaborativo para o deslinde da causa) de pessoa natural ou jurídica, órgão ou entidade especializada.
São três os pressupostos objetivos para a intervenção do amicus curiae no processo: (i) a relevância da matéria; (ii) a especificidade do tema objeto da demanda; ou (iii) a repercussão social da controvérsia.
A agravante é uma das principais empresas do mercado considerado, atuante no segmento de serviços de manutenção preventiva e corretiva de data centers, salas cofre e salas seguras, possuindo know-how e expertise comprovadas, razão por que detém conhecimento técnico específico para auxiliar os nobres Ministros e Auditores de Controle Externo do Tribunal de Contas da União a compreenderem questões técnicas peculiares desse segmento, que poderão ser essenciais ao deslinde da matéria debatida na representação.
E, embora a Lei Orgânica e o Regimento Interno do TCU não prevejam o amicus curiae, a jurisprudência dessa e. Corte de Contas tem admitido essa personagem processual, a partir da aplicação subsidiária da nova lei processual civil (CPC/2015) .
No Acórdão 1981/2017-TCU-Plenário, por exemplo, essa e. Corte de Contas reconheceu a aplicação supletiva do Código de Processo Civil/2015, no tocante à disciplina do amicus curiae, embora para justificar a inadmissibilidade de recurso apresentado por terceiro. 
IV - PEDIDOS
Ante o exposto, presentes os requisitos necessários para o recebimento e processamento do presente agravo, requer a V. Exa. que se digne a dar provimento a este recurso, de modo a deferir os seguintes pedidos:
a) deferir a habilitação da Green4T Soluções TI Ltda. como parte interessada no processo, a fim de que possa praticar os atos processuais pertinentes, com fulcro no art. 5º, XXXIV, 'a', da Constituição Federal; no artigo 146, § 1º, do RI/TCU; no art. 6º, §§ 1º e 3º, da Resolução 36, de 30 de agosto de 1995 e no art. 9º, I, da Lei 9.784/1999; ou 
b) de forma alternativa e somente na eventualidade de não ser deferido o pedido ventilado acima, requer seja deferido o ingresso da Green4T Soluções TI Ltda. como amicus curiae, mediante a aplicação subsidiária dos artigos 15 e 138 do CPC; e
c) na eventualidade de não serem deferidos os pedidos formulados acima, requer seja o presente agravo submetido à apreciação do Colegiado competente, para o julgamento do mérito recursal, nos termos do art. 289, § 1º, do RI/TCU."
É o relatório.

8.1. Luiz Antônio Beltrão (OAB/DF 19.773) e outros, representando Green4t Soluções TI Ltda.

Não atuou.

AGRAVO CONTRA DESPACHO QUE INDEFERIU A HABILITAÇÃO DA AGRAVANTE COMO INTERESSADA NOS AUTOS. CONHECIMENTO. NEGATIVA DE PROVIMENTO.

REPRESENTAÇÃO (REPR)

Secretaria de Controle Externo de Aquisições Logísticas (Selog).

Examina-se agravo interposto pela empresa Green4t Soluções TI Ltda. contra decisão monocrática em que, entre outras providências, indeferi sua habilitação como interessada neste processo[footnoteRef:2]. [2:  Peça 32.] 
Originalmente, estes autos tratam de representação apresentada pela referida empresa, com pedido de medida cautelar, por meio da qual noticiou possíveis falhas na condução do pregão eletrônico para registro de preços 9/2021, conduzido pela Base Aérea dos Afonsos (Baaf) , com vistas à contratação de serviço de manutenção preventiva e corretiva da sala-cofre do Centro de Documentação da Aeronáutica (Cendoc) , incluindo manutenção na célula principal e no sistema de refrigeração.
A Selog propôs o indeferimento da concessão de medida acautelatória requerida pela representante e a promoção de oitivas e diligências.
Em despacho de 16/8/2021[footnoteRef:3], acompanhei as conclusões da Selog e indeferi o pleito de ingresso como interessada formulado pela Green4T Soluções TI Ltda. pois não demonstrou razão legítima para intervir no processo, nem a possibilidade de lesão a direito subjetivo próprio, consoante o disposto no art. 146, § 2º, do RI/TCU c/c o art. 2º, § 2º, da Resolução TCU 36/1995, com redação dada pelo art. 1º da Resolução TCU 213/2008. [3:  Peça 32.] 
Contra essa decisão, a representante interpôs agravo[footnoteRef:4], no qual argumenta, em síntese, que, como titular de direitos ou interesses individuais, defendidos na representação, seria evidente sua condição de parte interessada. [4:  Peça 40.] 
Alega que, a partir da entrada em vigor da Resolução TCU 78/1996, a qual acrescentou o § 3° ao art. 2° da Resolução TCU 36/1995, passou-se a atribuir expressamente a condição de interessado ao denunciante/representante.
Acrescenta que o § 3° do art. 2° da Resolução TCU 36/1995 estabeleceu, também, os elementos necessários para caracterizar o denunciante/representante como interessado: a) razão legítima para intervir; e b) possibilidade de lesão a direito subjetivo próprio.
A agravante, ressaltando que não participou da licitação em comento tendo em vista que não cumpria os requisitos de habilitação questionados na presente representação, assevera que "tem reconhecida atuação no fornecimento de ambientes de missão crítica e na prestação de serviços de manutenção preventiva e corretiva desses ambientes". Assim, caso fossem anuladas ou afastadas as exigências indevidas e restritivas do edital do pregão eletrônico em questão, ela poderia concorrer no novo certame a ser realizado sem as exigências indevidas e ilegais.
Entende existir contradição no fato de que a unidade instrutiva afirmou que ela não demonstrou a possibilidade de lesão a direito subjetivo próprio, mas ao mesmo tempo, reconheceu a plausibilidade do direito pleiteado. Nesse sentido, destaca que, no caso concreto, haveria "evidente interseção entre o interesse público e o interesse subjetivo próprio da agravante, uma vez que ambos reclamam a obrigatoriedade de observação dos preceitos legais que visam a proteger a ampla concorrência, para fins de seleção da proposta efetivamente mais vantajosa para a Administração".
Não obstante, caso negado seu ingresso como interessado, pleiteia o ingresso como amicus curiae, argumentando que seria uma das principais empresas do segmento de serviços de manutenção preventiva e corretiva de data centers, salas cofre e salas seguras, detendo conhecimento técnico específico para auxiliar o Tribunal nas questões técnicas peculiares do caso em questão.
II
Ressalte-se que, de acordo com o art. 144 do RI/TCU, são consideradas "partes no processo o responsável e o interessado".
Consoante o art. 146 do RI/TCU, "a habilitação de interessado em processo será efetivada mediante o deferimento, pelo relator, de pedido de ingresso formulado por escrito e devidamente fundamentado", devendo o interessado (§ 1º) "demonstrar em seu pedido, de forma clara e objetiva, razão legítima para intervir no processo".
O art. 2º, § 2º, da Resolução TCU 36/1995, com a redação dada pela Resolução TCU 213/2008, dispõe que interessado é aquele que, em qualquer etapa do processo, seja assim reconhecido pelo relator ou pelo Tribunal, em virtude da possibilidade de ter direito subjetivo próprio prejudicado pela decisão a ser exarada pelo Tribunal ou da existência de outra razão legítima para intervir no processo.
Na linha da assentada jurisprudência deste Tribunal, os representantes e denunciantes não são automaticamente admitidos como interessados nos processos que provocam, pois, em princípio, seu papel consiste em mover a ação fiscalizatória e se encerra ao final desse momento, quando o próprio Tribunal toma o curso das apurações[footnoteRef:5]. [5:  Vide, por exemplo, acórdãos 773/2004, 320/2006, 2323/2006, 1855/2007, 2207/2013 e 327/2014, todos do Plenário e 2331/2014-TCU-1ª Câmara, entre outros.] 
Ademais, a representação não tem por finalidade assegurar interesses do particular, motivo pelo qual não há previsão normativa para que o representante compareça aos autos para defender seus pontos de vista.
Cabe ressaltar que o tipo de irregularidade objeto desta representação (cláusulas editalícias ilegais) é similar ao de centenas de outras já examinadas por esta Corte, em que os licitantes agem como representantes, e não como litigantes contra a administração: noticiam o fato ao Tribunal e esperam por uma deliberação no sentido de determinar a correção dos atos ilegais que entendam tenham sido praticados no processo licitatório.
Em casos excepcionais, entre eles aquele, um dos mais comuns, em que é muito clara e objetiva a possibilidade de a decisão desta Corte afetar negativamente a situação jurídica do licitante, como a de determinar a anulação da homologação de um certame em que se sagrou vencedor, as normas regimentais possibilitam e a nossa jurisprudência admite o ingresso do licitante como parte, na qualidade de interessado, podendo rediscutir, pelas vias recursais próprias, eventual decisão que lhe seja desfavorável.
O caso sob análise não se enquadra nessa situação e, portanto, a agravante não demonstrou a existência de potencial prejuízo a interesse subjetivo próprio apto a legitimar sua intervenção no processo[footnoteRef:6]. [6:  Vide ata à peça 12.] 
De outra parte, embora o Tribunal tenha reconhecido recentemente o instituto do amicus curiae em processos que tramitam nesta Corte, a atuação de representantes nessa qualidade dependeria da manifestação do relator e se restringiria ao fornecimento de subsídios à discussão dos temas e questões sob análise. 
Infere-se do art. 138, caput, do Código de Processo Civil, que o amicus curiae seria pessoa física ou jurídica "com representatividade adequada":
"Art. 138. O juiz ou o relator, considerando a relevância da matéria, a especificidade do tema objeto da demanda ou a repercussão social da controvérsia, poderá, por decisão irrecorrível, de ofício ou a requerimento das partes ou de quem pretenda manifestar-se, solicitar ou admitir a participação de pessoa natural ou jurídica, órgão ou entidade especializada, com representatividade adequada, no prazo de 15 (quinze) dias de sua intimação. (...) "
A empresa Green4t Soluções TI Ltda. atua no mercado concorrencial de manutenção de sala-cofre, como expôs em sua argumentação em favor de seu reconhecimento como interessado no processo, não sendo possível identificá-la como pessoa jurídica, "com representatividade adequada", que pretende contribuir tecnicamente com a Corte.
Desse modo, conheço do agravo interposto pela empresa Green4t Soluções TI Ltda., negando-lhe provimento, indeferindo seu requerimento de ingresso nos autos, seja na qualidade de interessada, seja na qualidade de amicus curiae.
Ante o exposto, manifesto-me pela aprovação do acórdão que ora submeto a este Colegiado.
TCU, Sala das Sessões, em tagDataSessao.
Weder de Oliveira
Relator